【裁判字號】    99,簡上,28
【裁判日期】    990713
【裁判案由】    債務人異議之訴
【裁判全文】
臺灣臺中地方法院民事判決  99年度簡上字第28號
上  訴  人  甲○○
被上訴人    乙○○
上當事人間債務人異議之訴事件，上訴人對於民國98年11月13日
本院臺中簡易庭98年度中簡字第2331號第一審判決提起上訴，本
院合議庭於民國99年6月18日言詞辯論終結，判決如下：
    主      文
上訴駁回。
第二審訴訟費用新台幣壹仟伍佰元由上訴人負擔。
    事實及理由
甲、程序方面：被上訴人經合法通知，未於言詞辯論期日到場，
    核無民事訴訟法第386條各款所列情形，爰依上訴人之聲請
    ，由其一造辯論而為判決。
乙、實體方面：
一、上訴人於原審起訴主張：伊之父親江梓貴於民國68年間，向
    訴外人林青揚購買鈞院90年度重訴字第449號民事判決所載
    、包括坐落臺中縣烏日鄉○○○段62-57、62-77、64、64-1
    地號（以下就上述各筆土地，均僅以地號簡稱之）等土地在
    內之27筆農地，每筆權利範圍均為10/99。被上訴人亦為上
    開農地之共有人之一，且與江梓貴以外之共有人，均係因繼
    承取得該等農地之應有部分所有權，加以其等本身之職業均
    非務農，故迄今未曾管理該等共有農地，或在其上從事農作
    。又上開農地面積廣達近20公頃，復未辦理分權管理，江梓
    貴在其他共有人無意利用及管理之情況下，遂依民間習慣，
    在該27筆農地中，取與其應有部分比例10/99相當之面積加
    以利用，亦即：其以62-77地號土地中之面積11,079平方
    公尺、64地號土地中之面積637平方公尺，及64-1地號
    土地中之面積6,771平方公尺（以下就上述3部分土地，簡稱
    、、3部分農地），從事農作，另以62-57地號土地中
    之面積109平方公尺，搭建鐵皮屋，供放置肥料倉庫使用，
    又將62-77地號土地中之面積90平方公尺及62-57地號土地中
    之面積703平方公尺，出租予訴外人王見賢使用，其餘面積
    之農地，則比照其他共有人任其荒廢，以致遭當地居民占用
    從事農作，或被偷倒廢棄物，迄今難以清除。鈞院上開確定
    判決，雖認為被上訴人請求江梓貴返還因無權占用上述、
    、3部分農地，所受相當於租金之不當得利，為有理由
    ，以該判決主文第11項，命江梓貴應自90年3月1日起，至返
    還上述、、3部分農地之日止，就該3部分農地分別按
    月給付被上訴人新臺幣（下同）690元、38元、422元
    ，惟江梓貴於該判決確定後，認為自己係為避免個人所有之
    農地荒廢，遭不肖之徒偷倒廢棄物，始利用、、3部
    分農地從事農作，竟因而遭其他共有人主張不當得利，深感
    心灰意冷，加以其於92年10月9日罹患腦中風後，更已喪失
    耕作、、3部分農地之能力，故比照其他共有人放棄
    農作任其荒廢不予管理，已形同實質返還被上訴人上開3部
    分農地，伊更於94年6月10日為江梓貴寄發存證信函，通知
    包括被上訴人在內之其他共有人接管上述3部分農地；另參
    以鈞院依被上訴人之聲請，以95年度執字第60327號強制執
    行事件，就上開確定判決主文第1項內容為強制執行過程，
    於96年3月14日至、、3部分農地現場時，訴外人莊碧
    雲曾表示：該3部分農地由其向訴外人陳裕曉承租，目前為
    其占用等情，足見江梓貴在該判決確定後，已無占有使用
    、、3部分農地之事實，被上訴人竟以江梓貴未交還該3
    部分農地，應返還不當得利約96,406元為由，持鈞院上開確
    定判決，聲請鈞院以98年度執字第27114號強制執行事件（
    以下簡稱系爭執行事件），就伊對台灣銀行豐原分行及彰化
    銀行南豐分行之存款債權，在96,406元之範圍內為強制執行
    ，實屬無理。再者，被上訴人已將其所有之64地號與64-1地
    號2筆土地應有部分，出售予訴外人林祝欽，並分別於95年3
    月20日及93年8月23日，辦理所有權移轉登記完畢，故被上
    訴人自其後已非該2筆土地之共有人，依法已喪失收取該2筆
    土地中、部分農地孳息之權利，其仍執鈞院上開確定判
    決，主張伊應給付、部分農地自90年3月1日至96年10月
    25日之不當得利，更屬無據，為此依據強制執行法第14條規
    定，提起本件訴訟，並聲明：被上訴人不得執本院90年度重
    訴字第449號確定民事判決主文第11項中，關於上訴人之被
    繼承人江梓貴應自90年3月1日起，至返還該判決附表二、三
    、四之土地（即、、3部分農地）之日止，按月給付
    被上訴人690元、38元及422元部分，對上訴人為強制
    執行。
二、被上訴人則以：
（一）上訴人之被繼承人江梓貴係未經鈞院上開確定判決所載27
      筆農地共有人之同意，即依民間習慣，占用共有土地之一
      部使用收益，自屬侵害其他共有人之權利，且該確定判決
      ，係命江梓貴應拆除、、3部分農地上之農作物後
      ，返還該3部分農地予伊，惟該等農地乃伊持上開確定判
      決主文第1項為執行名義，聲請鈞院以95年度執字第60327
      號執行事件為強制執行後，始經鈞院於96年10月25日當場
      將其上農作物執行拆除，並將土地點交予伊，可見江梓貴
      在96年10月25日之前，仍持續無權占用、、3部分
      農地，則上訴人雖曾於94年6月10日對伊寄發存證信函，
      要求伊接管上述3部分農地，惟江梓貴既未依上開確定判
      決主文第1項內容，將其上農作物拆除後返還土地予伊，
      其因無權占有上述3部分農地，對伊所負返還相當於租金
      不當得利之義務，自不因寄發該存證信函而免除，故伊以
      上開確定判決主文第11項內容，聲請鈞院對江梓貴繼承人
      即上訴人所有財產強制執行，以受償對江梓貴之不當得利
      債權，自屬合法。
（二）債務人異議之訴，乃以排除執行名義之執行力為目的。伊
      係鈞院上開確定判決所載之債權人，江梓貴生前無權占用
      、、3部分農地之事實復甚明確，則伊自得聲請法
      院向上訴人強制執行該確定判決主文第11項所載之不當得
      利債權，不因伊嗣後將部分農地所在之64地號土地與
      部分農地所在之64-1地號土地應有部分，出售予林祝欽而
      有異。退步言之，縱認伊於95年3月20日及93年8月23日，
      因將64及64-1地號2筆土地應有部分，移轉登記為林祝欽
      所有之後，而不得再請求江梓貴給付因無權占用其中、
      部分農地所生不當得利，惟江梓貴仍有依上開確定判決
      主文第11項內容，就部分農地，給付伊自90年3月1日起
      至95年3月20日止，共61個月、每月38元之不當得利2,318
      元（38×61＝2,318），另就部分農地，給付伊自90年3
      月1日起至93年8月23日止，共42個月，每月422元之不當
      得利17,724元（422×42＝17,724），合計20,042元之義
      務，則上訴人主張伊就、部分農地，對江梓貴並無上
      開確定判決主文第11項所示之不當得利返還請求權，故不
      得執該項主文對上訴人強制執行，實非有據。並聲明：駁
      回上訴人之訴。
三、原審法院審理後，斟酌兩造之主張及攻擊防禦方法之結果，
    判決上訴人部分勝訴，部分敗訴，上訴人就其敗訴部分不服
    ，提起上訴，並於本院補稱：
（一）本件被上訴人所執之執行名義鈞院90年度重訴字第449號
      民事判決，因江梓貴為減少訟源，且認金額不大，故未上
      訴而確定。詎上開、、3部分農地之其他共有人（
      含被上訴人）竟於92年11月6日，以上開判決書向鈞院另
      行聲請對江梓貴發支付命令，經江梓貴異議後視為起訴。
      而上訴人為江梓貴一、二審訴訟之訴訟代理人，故上訴人
      就、、3部分農地之訴訟事宜，自有權利代表江梓
      貴。則上訴人於94年6月10日代表江梓貴寄發存證信函要
      求被上訴人接管、、3部分農地，自屬合法有據。
      又上訴人存證信函內容不僅消極地表示江梓貴不願再管理
      、、3部分農地，亦積極地請被上訴人於函到30日
      內儘速回上開農地從事農作及看管，試問若非有意返還上
      開土地，被上訴人如何能在系爭土地上從事農作及看管，
      難道必須在信函中強調「返還」兩字，才能代表有返還土
      地之意思？若被上訴人一再拒絕返還，則江梓貴應如何返
      還？故本件應自被上訴人收到上開存證信函之日起，視同
      已返還土地，原審之認事用法實有欠公允。
（二）鈞院95年度執字第60327號案件執行筆錄未顯示詢問之問
      題，僅是無頭尾地蹦出「地上農作物我們不要了」。況江
      梓貴於90年已中風，意識不清，無法行走，早已喪失耕作
      能力，並於95年2月22日死亡，故從未接受前揭筆錄。而
      上訴人現服務於台中縣政府，又設籍居住於台中縣太平市
      ，更不可能在系爭土地上從事農作，故上開執行筆錄如何
      能證明系爭土地強制執行時，江梓貴仍有從事農作及占有
      系爭土地。更何況系爭土地於96年3月14日強制執行現場
      有3筆土地之占有人莊碧雲表示系爭土地係其向訴外人陳
      裕曉承租，要到96年6月間才能遷移等語，足見系爭土地
      遭他人占有使用，被上訴人不願意接管系爭土地，致系爭
      土地遭他人占有使用，原審竟判決上訴人應支付系爭土地
      自90 年3月1日起至96年10月25日止之租金，毫無道理。
（三）被上訴人及共有人已將其所有之64地號與64-1地號2筆土
      地應有部分，出售予林祝欽，並分別於95年3月20日及93
      年8月23日，辦理所有權移轉登記完畢，如系爭土地迄至
      96年10月25日執行點交時，江梓貴仍未將其上作物拔除且
      持續占有使用，則賣方即被上訴人豈不違約？又買賣當時
      因上開2筆土地地貌係成荒廢狀態，致無法取得台中縣烏
      日鄉公所核發農用證明，嗣經由林祝欽臨時大量種植香蕉
      樹方得以取得農用證明，是系爭3筆土地若果真如被上訴
      人所主張，迄至96年10月25日執行點交前仍未將其上作物
      拔除，則當時何需種植香蕉樹？
（四）按債權人對於已提出之給付，拒絕受領或不能受領者，自
      提出時起，負遲延責任。在債權人遲延中，債務人無須支
      付利息，有交付不動產義務之債務人，於債權人遲延後，
      得拋棄其占有，應預先通知債權人，但不能通知者，不在
      此限。民法第234條、第237條、第241條分別定有明文。
      本件上訴人於94年6月10日代表江梓貴發存證信函通知系
      爭土地之其他共有人（含被上訴人），被上訴人已於94年
      6 月15日收受在案，上訴人在存證信函內記載：請台端等
      （即共有人）於函到30日內儘速回上開農地上從事農作及
      看管，否則本人家人將比照台端等任其荒廢不予管理（前
      段為返還之意思，後段為拋棄占有之意思），惟被上訴人
      置之不理，依前開法條之規定，除非被上訴人能證明其於
      收到存證信函後，江梓貴未將土地作物拔除，並持續占有
      ，阻止其他共有人占有使用，否則被上訴人僅得請求自90
      年3月1日起至94年6月15日止之相當於不當得利之租金。
（五）並聲明：(一)原判決不利於上訴人部分廢棄。(二)上廢棄部分
      ，被上訴人不得就原審判決附表一、二部分土地超過94年
      6月15日每月不當得利債權，執本院90年度重訴字第449號
      確定判決民事主文第11項部分對上訴人聲請強制執行。(三)
      一、二審訴訟費用由被上訴人負擔。
四、被上訴人經合法通知未到庭，亦未提出書狀作何聲明及陳述
    。
五、以下事實為兩造於原審所不爭執，核與上訴人提出之本院90
    年度重訴字第449號民事判決、強制執行聲請狀、本院98年
    度執字第27114號執行命令，94年6月10日太平宜欣郵局第20
    6號存證信函、掛號郵件收件回執相符，復據本院調取系爭
    執行事件案卷查明屬實，堪信為真實：
（一）被上訴人曾以其為、、3部分農地之共有人之一，
      就上訴人之父親江梓貴生前未得其他共有人同意，無權占
      用上述3部分土地為由，對江梓貴提起拆屋還地及返還不
      當得利之訴訟，經本院於92年8月11日作成90年度重訴字
      第449號民事判決，以主文第1項，命江梓貴應將、、
      3部分農地上之農作物拆除，並將該3部分土地返還被上
      訴人及全體共有人，另以主文第11項，命江梓貴應自90年
      3月1日起，至返還、、3部分農地予被上訴人之日
      止，就該3部分土地，分別按月給付被上訴人690元、
      38 元及422元相當於租金之不當得利，該判決未經當事
      人上訴而確定。
（二）被上訴人嗣以上開確定判決主文第11項為執行名義，聲請
      本院強制執行，就上訴人對台灣銀行豐原分行及彰化銀行
      南豐分行之存款債權，在96,406元之範圍內為強制執行。
（三）江梓貴於95年2月22日死亡。
（四）上訴人曾以自己之名義，於94年6月10日，對被上訴人及
      、、3部分農地其他共有人，寄發太平宜欣郵局第
      206號存證信函，通知其等接管該3部分土地，且被上訴人
      已收受該存證信函。
（五）被上訴人已將其就64及64-1地號2筆土地原有之應有部分
      ，出售予林祝欽，並分別於95年3月20日及93年8月23日，
      移轉登記為林祝欽所有。
六、本院判斷：
（一）上訴人主張：其父江梓貴在本院90年度重訴字第449號民
      事判決確定後，即未占有使用、、3部分農地，故
      並未受有相當於租金之不當得利，詎被上訴人仍執上開確
      定判決主文第11項內容，對其所有財產強制執行，並非合
      法云云，但為被上訴人所否認，並以前揭情詞置辯，則本
      件應審究者，厥為：(1)上訴人提起本件債務人異議之訴是
      否合法？(2)江梓貴在本院上開判決確定後，有無將、
      、3部分土地返還被上訴人？若無，被上訴人執上開確
      定判決主文第11項內容，聲請本院對上訴人所有財產強制
      執行，是否合法？經查：
    (1)按執行名義成立後，如有消滅或妨礙債權人請求之事由發
      生，債務人得於強制執行程序終結前，向執行法院對債權
      人提起異議之訴，強制執行法第14條第1項前段定有明文
      。又按執行債務人對第三人之債權經執行法院發收取命令
      許債權人收取者，係以收取執行債務人之債權金額，以清
      償自己之債權。故須收取該債權金額後，其執行程序始為
      終結。最高法院80年度台抗字第87號裁判意旨參照。查被
      上訴人持本院90年度重訴字第449號民事確定判決為執行
      名義，聲請對上訴人之財產強制執行，經本院以98年度執
      字第27114號執行在案，就上訴人在訴外人台中縣烏日鄉
      農會、彰化商業銀行股份有限公司南豐分公司存款發扣押
      命令，並於98年9月18日分別就上訴人在台中縣烏日鄉農
      會在56,649元、彰化商業銀行在50,264元發收取命令，此
      業經本院依職權調取本院98年度執字第27114號執行卷查
      明屬實。又本院執行處雖已發收取命令，惟查被上訴人迄
      未前往上開銀行收取，有烏日鄉農會99年4月30日烏農信
      字第0990001182號函、彰化商業銀行南豐分行99年4月29
      日彰南豐字第900號函附卷可憑（見本院卷第66、67頁）
      ，則依上開最高法院裁判意旨，本院98年度執字第27114
      號強制執行程序尚未終結，上訴人提起本件債務人異議之
      訴自屬合法。
    (2)依本院上開確定民事判決主文第1項及第11項可知，上訴
      人之被繼承人江梓貴必須將、、3部分農地上之農
      作物拆除，並將該3部分土地交還被上訴人及全體共有人
      ，在農作物拆除返還土地之前，江梓貴就上開3部分農地
      ，應按月給付被上訴人相當於租金之不當得利。查上訴人
      雖於94年6月10日以其個人名義，對被上訴人寄發要求被
      上訴人接管、、3部分農地之存證信函，惟斯時上
      訴人之父江梓貴尚未死亡，上訴人未舉證證明其代江貴梓
      所寄存證信函係獲得江梓貴之授權，則其上所載要求被上
      訴人接管、、3部分土地云云，難認係江梓貴本人
      所為對該3部分土地拋棄占有之意思表示。上訴人於本院
      另主張其為江梓貴訴訟案件之代理人，依法有權代江梓貴
      寄發存證信函云云，惟查，上訴人僅為江梓貴訴訟案件之
      代理人，其代理權僅限於該訴訟案件，除另有授權，否則
      自無代理江梓貴寄發存證信函之權利。退步言之，即便江
      梓貴曾經授權上訴人對被上訴人寄發上述存證信函，亦僅
      能認其消極地不願繼續管領支配、、3部分土地，
      此與上開確定判決主文，乃命其應主動拆除該3部分土地
      上之農作物後，交還土地予被上訴人者，顯然不同，故自
      不得僅憑上訴人曾對被上訴人寄發上述存證信函，即認江
      梓貴已依本院前開確定判決內容，履行交還、、3
      部分土地予被上訴人之義務。又臺灣高等法院臺中分院94
      年度上字第36號請求返還不當得利事件於94年9月20日判
      決（判決書附於本院96年度執字第58755號卷內），該案
      中江梓貴及其訴訟代理人即本件上訴人均未陳述已將系爭
      、、3部分土地返還被上訴人及其他共有人，足見
      上訴人稱於94年6月10日寄發上開存證信函予被上訴人及
      其他共有人時，江梓貴即已將系爭、、3部分土地
      返還被上訴人，及於本院提出之94年8月26日之、、
      3部分土地空照圖，縱為空地，均不足以證明江梓貴已
      將系爭、、3部分土地返還被上訴人。至本院民事
      執行處依被上訴人之聲請，以95年度執字第60327號強制
      執行事件，就上開確定判決主文第1項內容為強制執行過
      程，於96年3月14日至、、3部分土地現場時，莊
      碧雲以該3部分土地占有人之身分，陳稱：該3部分土地係
      由其向陳裕曉承租，要到96年6月間才能遷移等語，固有
      被上訴人所提該執行事件96年3月14日執行筆錄在卷足憑
      ，上訴人即執此主張：、、3部分土地已非由江梓
      貴所占用等語。惟由該份執行筆錄，在莊碧雲前揭陳述之
      後，接續記載上訴人所陳：「甲○○（按即上訴人）在場
      稱編號24地上農作物，我們不要了」，暨本院執行處嗣於
      96年10月25日再至上述3部分土地現場，點交該3部分土地
      予被上訴人之代理人時，於執行筆錄上記載：「就判決（
      按即本院上開確定判決）主文第1項被告江梓貴應拆除主
      文所示土地上之農作物，債務人江梓貴前已表示要拋棄該
      標的上所有之農作物。法官諭知當場依現況將土地點交與
      債權人及簽具點交切結，並張貼公告於現場」（參見卷附
      本院95年度執字第60327號強制執行事件96年10月25日執
      行筆錄）等語觀之，可見江梓貴及包括上訴人在內之繼承
      人，迄至96年10月25日為止，並未將江梓貴生前在、
      、3部分土地種植之農作物拆除後，交還該3部分土地予
      被上訴人，此一事實不因該3部分土地是否另有他人占有
      使用而有異，故莊碧雲在本院上開執行事件中所為前揭陳
      述，並不足據為對上訴人有利之認定。
    (3)江梓貴在本院90年度重訴字第449號民事判決確定後，至
      其於95年2月22日死亡時止，並未依該確定判決主文第1項
      內容，將、、3部分土地之地上物拆除後，交還該
      等土地予被上訴人，被上訴人直至96年10月25日，始經由
      本院之強制執行程序，取得該3部分土地之占有，又被上
      訴人在本院上開判決確定後之95年3月20日及93年8月23日
      ，已將其所有之64地號土地及64-1地號土地應有部分，移
      轉登記為林祝欽所有，已如前述，則被上訴人自上開2日
      期之後，既已非該2地號土地中之、部分土地共有人
      ，即無因江梓貴無權占用該2部分土地，受有相當於租金
      之損害可言，亦即，被上訴人就部分土地自95年3月20
      日之後，另就部分土地自93年8月23日之後，對江梓貴
      已無不當得利返還請求權存在。則被上訴人以上開確定判
      決主文第11項為執行名義，對江梓貴之繼承人即上訴人所
      有財產聲請強制執行，以資受償其對江梓貴就：部分土
      地，自90年3月1日起至96年10月25日止，每月以690元計
      算，部分土地，自90年3月1日起至95年3月19日止，每
      月以38元計算，及部分土地，自90年3月1日起至93年8
      月22 日止，每月以422元計算之不當得利債權，並無不合
      。是以，上訴人主張：被上訴人不得執上開確定判決主文
      第11項內容，對其所有財產為強制執行等語，就被上訴人
      因將、部分土地應有部分所有權移轉他人，而喪失其
      後對江梓貴之不當得利請求權部分，應屬有據；其餘部分
      之主張則無可採。
七、綜上，上訴人求為判決被上訴人不得執本院90年度重訴字第
    449號確定判決主文第11項內容，就超過原審判決附表所示
    之不當得利債權，對其為強制執行部分，原審認為有理由，
    而予以准許，此部分未據被上訴人聲明不服，業已確定。至
    上訴人其餘請求，為無理由，應予駁回。此部分，上訴人上
    訴指摘原判決不當求予廢棄改判，為無理由，應駁回其上訴
    。
八、本件事證已明，兩造其餘攻擊防禦方法及未經援用之證據，
    經本院審酌後，核與本件之結論，不生影響，爰不一一贅述
    ，附此敘明。
九、據上論結，本件上訴為無理由，依民事訴訟法第436條之1第
    3項、第385條第1項前段、第449條第1項、第78條，判決如
    主文。
中    華    民    國    99    年    7    月    13     日
                  民事第三庭    法  官  謝慧敏
正本係照原本作成。
不得上訴。
中    華    民    國    99    年    7    月    13     日
                                書記官  王志

司法院資訊處製作；財團法人民間司法改革基金會備份。
